【裁判字號】    88,訴,385
【裁判日期】    890229
【裁判案由】    違反懲治走私條例等
【裁判全文】
臺灣基隆地方法院刑事判決                          八十八年度訴字第三八五號
    公  訴  人  臺灣基隆地方法院檢察署檢察官
    被      告  乙○○
                戊○○
    共      同
    選任辯護人  姜禮增律師
右列被告因違反懲治走私條例等案件，經檢察官提起公訴 (八十八年度偵字第三八七
六號），本院判決如左：
    主  文
乙○○中華民國船舶船長，共同違反中華民國船舶，非經主管機關許可，不得航行至
大陸地區之規定航行至大陸地區，處拘役肆拾日，如易科罰金以佰元折算壹日。
戊○○中華民國船舶所有人，共同違反中華民國船舶，非經主管機關許可，不得航行
至大陸地區之規定航行至大陸地區，處拘役肆拾日，如易科罰金以佰元折算壹日。
    事  實
一、乙○○為「裕洋一號漁船」之船長，戊○○為該船之所有人，亦於前開漁船上擔
    任船員職務，二人均明知中華民國之船舶未經主管機關許可不得航行至大陸地區
    ，竟共同基於犯意之聯絡，於民國八十八年五月二十五日下午七時許，自台北縣
    瑞芳分局龍洞漁港駐在所報關出海作業，且為接泊載運其已事先向基隆區漁會申
    報僱用之大陸漁工，竟未經主管機關許可，駕駛「裕洋一號漁船」直航至大陸地
    區，於八十八年六月二日到達大陸地區福建省霞浦鎮三沙漁港，載運所僱用之大
    陸漁工甲○○、丁○○、丙○○後至海上作業，嗣於同年六月八日十一時二十五
    分許「裕洋一號漁船」在台北縣貢寮鄉龍洞灣內停泊時，為警於船艙內查獲泰國
    檳榔三四五包，始循線查悉上情。
二、案經內政部警政署水上警察局第一警察隊移送台灣基隆地方法院檢察署檢察官偵
    查起訴。
    理  由
一、訊據被告乙○○、戊○○矢口否認有前揭犯行，均辯稱：大陸漁工甲○○、丁○○、丙○○等人是於富貴角北方五十海浬處之公海上接駁至裕洋一號漁船上工作
    ，未直接航行至大陸地區福建省霞浦鎮三沙漁港載運大陸漁工云云。惟查大陸漁
    工甲○○、丁○○、丙○○三人係於八十八年六月二日由裕洋一號漁船至福建省
    霞浦鎮三沙漁港載運上船之事實，業據證人即大陸漁工甲○○、丁○○、丙○○
    分別於警訊、檢察官偵查中證述屬實，渠等三人與被告間宿無愁怨，當無設詞誣
    陷被告之理，次查被告雖否認上情辯稱係於富貴角北方五十海浬處之公海上所接
    駁云云，但經本院對被告隔離訊問之結果，渠二人對於所供述載運大陸漁工之船
    隻其大小、顏色、種類、構造等特徵竟完全不符且差異甚大，其供述是否為真已
    有可疑，且被告二人均為從事捕魚工作多年深具經驗之人，倘為渠二人所親身經
    歷見聞之事實，縱有誤認之情節發生，所供述之內容當不應完全歧異，顯見被告
    上開辯解顯係事後臨訟杜撰之詞，不足採信。另證人甲○○、丁○○、丙○○三
    人雖於本院調查時翻異前詞，先於本院八十八年八月二十五日開庭調查時改稱係
    於八十八年六月二日上午十時許由勞務公司開船載送出海，在港外仍屬大陸領海
    地區由小船接駁上裕洋一號漁船，復於八十八年三月三十一日開庭調查時，經分
    別訊問接駁上船之情形如何，證人甲○○、丁○○、丙○○三人證述搭乘舢板之
    時間、接駁上裕洋一號漁船之地點等細節均不相同，顯見證人甲○○、丁○○、
    丙○○三人於本院訊問時所為之上開證言應屬虛妄，無足採信，此外復有船舶進
    出港檢查表一紙、甲○○、丁○○、丙○○之大陸地區勞務證影本在卷可憑，本
    件事證明確，被告二人犯行可堪認定，應予依法論科。
二、查被告乙○○為「裕洋一號漁船」之船長，戊○○為該船之所有人，未經主管機
    關許可駕船出台灣地區，並航行至大陸地區之行為，核係違反台灣地區與大陸地
    區人民關係條例第二十八條第一項之中華民國船舶，非經主管機關許可，不得航
    行至大陸地區之規定，應依同條例第八十條第一項處罰。被告乙○○、戊○○二
    人間有犯意聯絡及行為分擔，為共同正犯。審酌被告乙○○為船舶船長，戊○○
    為船舶所有人，此次係圖一時方便，而直接航行至大陸地區載運原已申請僱用之
    大陸船員，並無其他不法意圖，行為之情節尚屬輕徵，惟犯後否認犯行尚無悔意
    、素行尚佳等一切情狀，分別量處如主文所示之刑，並均諭知易科罰金之折算標
    準。
三、公訴意旨另略以：被告乙○○、戊○○明知中華民國之船舶未經主管機關許可不
    得航行至大陸地區，竟共同基於犯意之聯絡，於八十八年六月四日未經主管機關
    許可，自台北縣貢寮鄉龍洞漁港駐在所報關出海後，直航至大陸地區，於同年六
    月五日到達大陸地區福建省某一不知名之島嶼停靠，同年六月七日由姓名、年籍
    不詳之人將泰國檳榔三四五包（合計三七九五公斤，完稅價格合計新台幣六十二
    萬二千三百八十元）搬運上船，搬運完畢後，被告二人即基於犯意之聯絡，共同
    於同年六月八日十一時二十五分許私運前開之泰國檳榔返回台灣地區，並停泊於
    台北縣貢寮鄉龍洞灣內，嗣於同日二十一時許，經警於台北縣貢寮鄉龍洞灣內查
    獲，因認被告二人另涉犯懲治走私條例第二條第一項私運管制物品進口罪及違反
    台灣地區與大陸地區人民關係條例第二十八條第一項之中華民國船舶，非經主管
    機關許可，不得航行至大陸地區之規定，應依同條例第八十條第一項未經許可航
    行至大陸地區罪嫌處罰云云。
四、本件公訴人認被告涉有右揭犯罪，無非係以證人甲○○、丁○○及丙○○之證詞
    ，並有扣案泰國檳榔三七九五公斤、財政部關稅總局驗估處函一紙等為主要論據
    。訊據被告乙○○、戊○○均堅決否認有右揭之犯行，均辯稱：扣案之檳榔是在
    海上捕魚時，在富貴角北方十幾海浬處，靠近彭佳嶼、棉花嶼的船上載的，並非
    大陸福建沿海小島等語。按犯罪事實應依證據認定之，無證據不得推定其犯罪事
    實。又不能證明被告犯罪者，應諭知無罪之判決，刑事訴訟法第一百五十四條、
    第三百零一條第一項分別定有明文。又事實之認定，應憑證據，如未能發現相當
    證據，或證據不足以證明，自不能以推測或擬制之方法，以為裁判基礎（最高法
    院四十年台上字第八六號判例參照）。再按認定犯罪事實，所憑之證據，雖不以
    直接證據為限，間接證據亦包括在內，然無論直接或間接證據，其為訴訟上之證
    明，須於通常一般之人均不致於有所懷疑，而得確信其為真實之程度者，始得據
    之為有罪之認定，倘其證明尚未達到此一程度，而有合理性懷疑之存在時，即無
    從為有罪之認定（最高法院七十六年台上字第四九八六號判例參照）。
五、又懲治走私條例第二條第一項之私運管制物品進出口罪，以私運管制進、出口逾
    公告數額之走私物品為犯罪構成要件，同條例第十二條之準私運管制物品罪，以
    自大陸地區逕行私運管制物品進入台灣地區為要件；而行政院依上開條例第二條
    第四項所公告之管制物品項目及其數額「丁項」，係指：「自淪陷區私運物品進
    入本國自由地區」或「自本國自由地區私運物品前往淪陷區」，其所私運之物品
    ，除屬於公告之「甲項」及「乙項」物品不限數額外，其餘（即「丙項」所列）
以私運總額由海關比照緝獲時之完稅價格計算，凡「超過十萬元或重量達一千公
    斤者」，以管制進口物品論；至私運大陸淪陷區生產、製造、加工等之「匪偽物
    品」進口，如非由大陸淪陷區逕行私運進口，而係由其他地區或公海私運進口者
    ，則屬上揭行政院公告之「丙項」四之管制進口物品，其數額僅限於總額之完稅
    價格超過十萬元者，並無重量達一千公斤者之規定，二者規範顯然有別，自不容
    混淆。是本件關於被告有無涉犯懲治走私條例第二條第一項之私運管制物品進口
    罪，首應究明者，應係被告所載運泰國檳榔之地點究竟是大陸地區（淪陷地區）
    或是屬於公海上？惟查公訴人就被告所載運檳榔之地點並未予指明，僅於犯罪事
    實欄記載為「福建省某一不知名之島嶼」，而其所謂上開福建省某一不知名之島
    嶼，究何所指﹖是否「自海岸基線起，至其外側十二海浬」以外之公海水域﹖抑
    在大陸淪陷地區﹖並未明確認定、詳細記載，雖公訴人指稱依據證人即大陸漁工
    甲○○、丁○○及丙○○等人於偵查中之證言，認定被告私運檳榔之地點屬大陸
    地區，但證人甲○○、丁○○及丙○○於偵查中所證述「是到了一個好像福建省
    的島，島名不知道，貨不太清楚，我們只是幫忙把貨接到船艙裡」、「船長帶我
    們到一個島，可能是福建省的島，我們不知島名，我們沒去過，裝好就回來」、
    「到了靠福州再往霞浦方向的一個島，我不知島名，我是第一次去，到了那個小
    島才告訴我們要搬貨」等語，亦未明確指稱所載運之地點確屬大陸地區，則何以
    公訴人仍據以認定被告等係自大陸淪陷地區私運物品進入本國自由地區﹖又經本
    院再傳訊證人即上開大陸漁工查證結果，渠亦僅稱是靠近福建省的小島，但不知
    悉該小島是否為大陸地區島嶼等語；而證人於偵審中所稱私運檳榔之島嶼究竟為
    福建省何島嶼？又該島是否屬大陸地區或是我國領土？則因證人前未曾去過該島
    嶼，對附近海域並不熟悉且當時為深夜、本身又非駕駛該漁船等情形而無從再加
    以調查。此外復查無其他積極確切之證據，足資證明被告所運送之泰國檳榔係自
    大陸地區私運至本國地區，自不能僅憑證人臆測係自大陸地區載運，即遽行推測
    被告有前揭私運管制物品進口罪，揆諸前開法條及說明，實難論被告以同條例第
    二條第一項之私運管制物品罪及台灣地區與大陸地區人民關係條例第八十條第一
    項未經許可航行至大陸地區罪嫌處罰，惟公訴意旨既認被告此部分行為與其前述
    有罪部分有連續犯及方法結果之牽連關係，則依審判不可分之原則，本院不另為
    無罪判決之諭知，附此明。
六、據上論斷，應依刑事訴訟法第二百九十九條第一項前段，台灣地區與大陸地區人
    民關係條例第八十條第一項，刑法第十一條前段、第二十八條、第四十一條，罰
    金罰鍰提高標準條例第二條，判決如主文。
本案經檢察官蔡和憲到庭執行職務。
中      華      民      國    八十九    年      二      月    二十五    日
                                台灣基隆地方法院刑事第二庭
                                        法  官  汪  梅  芬
右正本證明與原本無異。
對於本件判決如有不服，應於收受送達後十日內，向本院提出上訴書狀，上訴於臺灣
高等法院，並按他造當事人之人數附具繕本。
                                        書記官  張  堅  國
中      華      民      國    八十九    年      三      月      九      日
附錄論罪法條：
臺灣地區與大陸地區人民關係條例第八十條第一項：
中華民國船舶、航空器或其他運輸工具所有人、營運人或船長、機長、其他運輸工具
駕駛人違反第二十八條第一項規定或違反第二十八條之一第一項規定台臺灣地區人民
違反第二十八條之一第二項規定者，處三年以下有期徒刑、拘役或科或併科新臺幣一
百萬元以上一千五百萬元以下罰金。但行為係出於中華民國船舶、航空器或其他運輸
工具之船長或機長或駕駛人自行決定者，處罰船長或機長或駕駛人。


司法院資訊處製作；財團法人民間司法改革基金會備份。
